臺灣高等法院臺南分院刑事判決　　　　　　　 九十三年度上易字第五六八號　 Ｃ
　　　上　訴　人　臺灣臺南地方法院檢察署檢察官
　　　被　　　告　丙　○　○
　　　上　訴　人
　　　即　被　告　乙　○　○
　　　選任辯護人　陳　豐　裕
右上訴人因被告背信等案件，不服臺灣臺南地方法院九十二年度易字第四八八號中華
民國九十三年十月十二日第一審判決（起訴案號：臺灣臺南地方法院檢察署九十一年
度偵字第一二六三四號），檢察官及被告乙○○分別提起上訴，本院判決如左：
      主      文
上訴駁回。
      事      實
一、乙○○自民國九十年十二月十七日起至九十一年四月十七日止任職於金龍山開發
    有限公司（以下簡稱金龍山公司），並自九十一年二月一日起擔任總經理職務。
    九十年十二月間，金龍山公司欲向王文興購買王文興所持有之金長群建設有限公
    司（以下簡稱金長群公司）所建置之坐落台南縣新化鎮龍德金寶塔塔位（永久使
    用權），而金龍山公司實際負責人甲○○因不願金長群公司知悉購買龍德金寶塔
    塔位者係金龍山公司，以免競價，乃委任乙○○處理向王文興購買龍德金寶塔塔
    位及銷售事務。金龍山公司遂經由乙○○以總價新台幣（下同）九十五萬元，向
    王文興購得龍德金寶塔三樓慈仁樓七十格、四樓福樓三十格，合計一百格塔位（
    永久使用權），並於九十年十二月三十一日付清價款，九十一年一月十六日辦畢
    前開塔位永久使用權轉讓登記。因前開塔位使用權名義之變更，須受讓人本人親
    自到場，乙○○乃建議甲○○將塔位使用權信託登記在其兄丙○○名下。詎乙○○於金龍山公司將上開塔位使用權信託登記於丙○○名下後，竟意圖為其擔任負
    責人之洺億實業有限公司（以下簡稱洺億公司）不法之利益，要求不知情之丙○○於九十一年一月二十五日與洺億公司簽訂「金寶塔委任代理銷售契約書」，將
    上開塔位使用權委由洺億公司代理銷售。嗣並於同年五月十日致函甲○○所委任
    之律師，主張前開塔位使用權係洺億公司所有，表示無證據可證明甲○○出資購
    買塔位，拒不將前開塔位使用權登記予金龍山公司，而為違背其任務之行為，致
    生損害於金龍山公司之財產。
二、案經金龍山公司告訴及甲○○告發由台灣台南地方法院檢察署檢察官偵查起訴。
      理      由
甲、有罪部分：
壹、認定犯罪事實所憑之證據及理由
  一、訊據上訴人即被告乙○○固坦白承認：伊擔任金龍山公司之總經理時，於九十
      年二月三十一日代理金龍山公司向金長群公司王文興購買前開龍德金寶塔塔位
      ，總價九十五萬元，由伊預付訂金五萬元，餘款由金龍山公司代表人甲○○以
      林桂瑛之名義，匯款給王文興之妻王陳金鶴，並登記伊兄丙○○之名義，嗣於
      九十一年五月十日致函甲○○所委任之律師，主張前開塔位使用權係洺億公司
      所有，表示無證據可證明甲○○出資購買塔位，而不將前開塔位使用權登記予
      金龍山公司等情，惟矢口否認有前開背信犯行，辯稱：前開塔位是伊建議金龍
      山公司買來作促銷的，一開始由金龍山公司購買，伊代墊五萬元訂金，九十萬
      元部分是甲○○出的，由金龍山公司信託同案被告丙○○辦理權狀登錄，後來
      移轉給洺億公司，雙方並曾訂立協議書，伊曾先後在九十一年一月十九日、二
      月七日各付四十七萬五千元給金龍山公司，洺億公司承受前開塔位後並委託金
      龍山公司銷售，前開塔位賣出一個，賣得十一萬元，錢是收支票交給金龍山公
      司，伊並無前開犯行云云。
  二、經查前開龍德金寶塔塔位係被告乙○○建議金龍山公司買來作促銷的，一開始
      由金龍山公司購買，被告乙○○代墊五萬元訂金，九十萬元部分則是由甲○○
      以林桂瑛之名義匯款給王文興之妻王陳金鶴，由金龍山公司信託同案被告丙○○辦理權狀登錄等情，業據被告乙○○迭於偵審坦承不諱，核與告訴人金龍山
      公司代表人甲○○所指訴及證人即出售前開塔位之金長群公司王文興所證述之
      情節相符，並有訂金收據、存摺交易明細、匯款回條聯、買賣契約書各一紙及
      塔位使用權狀轉登記表附卷可稽（原審卷第四六至五五頁）。參酌上開補強證
      據，已足資擔保被告乙○○前述自白之真實性，堪認該部分與事實相合可信屬
      實。
  三、被告乙○○雖辯稱：前開龍德金寶塔塔位係伊與金龍山公司甲○○合夥購買云
      云，經查：
    (一)被告乙○○先稱：前開龍德金寶塔塔位是他與甲○○【合資購買】的，因為林
      桂瑛（按甲○○係以林桂瑛名義匯款，有前開匯款回條聯可稽）沒有辦法下來
      ，才登記為被告丙○○名義，因為（金龍山）公司方面不想要購買塔位之事曝
      光，前開一百個塔位是洺億公司、金龍山公司各五十個，他拿現金出資的，係
      在未登錄前，他於九十一年一月十九日已付四十七萬五千元給金龍山公司，並
      於偵查中提出協議書及答辯狀（台灣台南地方法院檢察署九十一年度發查字第
      一二三二號卷第四三、六八、八六頁，下稱發查卷）主張前開塔位於九十一年
      二月一日前係由洺億公司與金龍山公司共同合夥出資各佔百分之五十所購得共
      有；嗣於原審及本院審理中均改稱：因甲○○認為前開龍德金寶塔塔位登記為
      丙○○名義，欠缺保障，乃金龍山公司與洺億公司協議全部讓與洺億公司承受
      云云，則被告就前開龍德金寶塔塔位係【與甲○○合夥購買】、【各擁百分之
      五十即五十個塔位】，或係【由金龍山公司全部讓與由被告乙○○承受全部塔
      位】，其前後供述不一，已有可疑。
    (二)且查，被告乙○○就其購買前開龍德金寶塔塔位之資金來源，於其所提出之前
      開答辯狀及檢察官訊問中，自始均未提出資金來源之證明，迄九十二年三月四
      日檢察官訊問時，始提出蕭洵琴彰化銀行大順分行存摺內頁一紙，執以辯謂：
      伊向蕭洵琴借款購買前開塔位云云。
      (1)經觀諸證人蕭洵琴於原審審理中證稱；被告乙○○有於九十一年一月十八日
        及二月六日，分兩次向她借錢，每次都是五十萬元，說是做生意，但詳細情
        形怎樣她不清楚。她的錢是從彰化銀行大順分行領現金，其中二月六日提領
        一百萬元是被告乙○○向她借五十萬元，其餘是她自己要用的；被告乙○○
        於九十一年一月十八日之前並無向她借錢，或是借不到的情形；被告乙○○
        之前開借款於借錢的半年後已經還清；被告乙○○借錢當時並無約定利息及
        還款時間，因為被告乙○○和她先生交情很好；前開借款詳細還款時間她不
        記得了，是一次還清，還是分幾次還清也不記得了，因被告乙○○還錢是與
        她先生接洽的，她不清楚；她並沒有常常借錢給別人，幾乎沒有借給別人錢
        ，金錢支配都是她先生在負責，她先生只是有大約跟她說有誰還錢這樣而已
        ；她先生跟她說被告乙○○是用現金拿去還的；她不曉得被告乙○○所還的
        錢存到哪一個帳戶中，好像是沒有存進去，她先生拿去了，所以她都不知道
        ；因為她先生與被告乙○○是好朋友的關係，因為她先生已經不在了，所以
        被告乙○○拜託她出庭證明被告乙○○有拿這筆錢等語（原審卷乙第十至十
        三頁，九十三年六月二十九日審判筆錄）。
      (2)由證人蕭洵琴之前開證詞以觀，證人蕭洵琴能明確供述借款金額及日期，然
        就借貨契約之重要事項，如還款時間及前開借款是一次還清，還是分幾次還
        清、所還之金錢如何管理等節均無法陳述，且參以被告乙○○借錢當時並無
        約定利息及【還款時間】，顯與一般借貸常理不符。
      (3)又證人蕭洵琴證稱所貸之金錢，乃從彰化銀行大順分行領現金，其中二月六
        日提領一百萬元是被告乙○○向證人蕭洵琴借五十萬元，其餘是證人蕭洵琴
        自己要用的云云。惟參諸卷附彰化銀行大順分行之蕭洵琴前開帳戶交易明細
        表所載九十一年二月六日固有一百萬元之支出，然該筆支出並非以提領現金
        【現提】方式為之，而係轉帳付款【轉提】方式為之（原審卷甲第五一頁）
        ，與其證述係以提領現金交付借款予被告乙○○乙節已有不符。此外，前開
        帳戶於九十一年二月間即無任何五十萬元或一百萬元之資金存提，益見證人
        蕭洵琴之前開證述與事實不合，顯不可採。
      (4)況且，即令證人蕭洵琴有借予被告乙○○前開金錢，亦不足以證明前開金額
        係用以支付前開塔位價款。
      (5)再者，被告乙○○於偵查中並一再提出協議書及答辯狀主張前開塔位原係由
        洺億公司與金龍山公司共同合夥出資各佔百分之五十所購得共有，然參諸卷
        附訂金收據、匯款回條聯及前開塔位使用權狀所載，王文興收取訂金之日期
        為九十年十二月二十九日，餘款付清日期為同年十二月三十一日，塔位使用
        權狀轉讓登記日期為九十一年一月十六日，準此，前開塔位既原係由洺億公
        司與金龍山公司共同合夥出資各佔百分之五十所購得共有，則何以被告乙○○迄九十一年一月十八日始向證人蕭洵琴借款？且依卷附前開交易明細表所
        載證人蕭洵琴前開帳戶於九十年十二月三十一日尚有七十餘萬元餘額，九十
        一年一月十八日前亦一直有八、九十萬元至一百餘萬元之餘額，被告乙○○
        卻於金龍山公司付清價款買受前開塔位後，始向證人蕭洵琴借款，並稱係合
        夥出資各佔百分之五十購得共有前開塔位，亦與常情有違，自不足取。
    (三)參互證人蕭洵琴之上開證詞，其證述內容前後不一，既有瑕疵，且核與社會上
      之一般生活經驗有違，並經本院調查其他事證，亦與事實不符，自難憑採為有
      利被告乙○○之認定。
  四、被告乙○○雖又辯稱：金龍山公司於九十一年二月二日與洺億公司訂立協議書
      ，由洺億公司與金龍山公司雙方商議，同意由洺億公司全權承受前開塔位（慈
      仁樓七十格塔位及四樓福樓三十格塔位），並提出前開協議書一紙為證（發查
      卷第五五頁），然查：
    (一)被告乙○○固提出載有金龍山公司與洺億公司雙方商議同意由洺億公司全權承
      受前開塔位等文字之協議書一紙。惟依卷附被告所提出之前開協議書所載立協
      議書日期為「九十一年二月一日」，而依卷附「金寶塔委任代理銷售契約書」
      所載（原審卷甲第五六頁），其訂約日期為九十一年一月二十五日，準此可見
      ，姑不論前開協議是否真實，被告乙○○於前開協議書之簽訂日期前，已要求
      被告丙○○簽立「金寶塔委任代理銷售契約書」，藉由使用權狀名義人丙○○
      之委託，使洺億公司得以銷售前開龍德金寶塔。被告乙○○已有為洺億公司不
      法利益之意圖已可明。
    (二)又參以，前開協議書之立協議書日期為「九十一年二月一日」，並載明：前開
      塔位【由甲方（即洺億公司）全權承受，並自立協議書日起生效】，但前開塔
      位中之三樓祿區Ｋ六０四塔位嗣於九十一年三月間賣出後，被告乙○○並親書
      有前開三樓祿區Ｋ六０四塔位之定價、火化費、介事費、管理費、實收、管理
      、已收訂金等項金額之明細一紙交予金龍山公司，使金龍山公司會計因而據以
      製作現金支出傳票，有前開明細及現金支出傳票各一紙附卷可稽（發查卷第八
      三頁，原審卷甲第六一頁），並據證人即金龍山公司會計王春梅於偵查中供明
      在卷（發查卷第九一頁），由此可見被告乙○○銷售前開龍德金寶塔塔位時，
      甚且需將客戶購買前開塔位支付價款用之支票繳回金龍山公司兌現後，有卷附
      台灣省合作金庫台南支庫支票一紙可稽，再藉由會計科目「輔助款（火化費）
      」領出佣金五萬元供作第一葬儀社負責人洪建祥之介事費及發予兼職業務人員
      翁珮涵之獎金（詳後述），則前開塔位若已由洺億公司【全權承受】，何以仍
      由金龍山公司人員銷售、被告乙○○仍需製作明細報予金龍山公司、所銷售之
      價金仍入金龍山公司之帳內、由金龍山公司人員領取銷售獎金？益徵前開協議
      內容是否屬實，已顯然可疑。
    (三)被告乙○○雖辯謂：因為有委託銷售的公文存在，所以銷售前開塔位的錢都要
      先繳回金龍山公司，再從公司領錢出來，因被告丙○○委託洺億公司代理銷售
      ，而他是洺億公司的負責人，同時也是金龍山公司的總經理，在金龍山發給金
      長群公司的公文中，有記載這種委託銷售的關係，所以才會把錢先轉入金龍山
      公司云云。
      (1)然觀諸依卷附被告所提出金龍山公司發予金長群公司之九十一年一月二十九
        日九十金龍字第一號函所載（發查卷第四四頁），其有在函文中明確提到【
        塔位標的】者僅有說明欄(一)所載金龍山開發有限公司擁有【龍德金寶塔二樓
        ─佛光樓】並有使用權狀在案。此【龍德金寶塔二樓─佛光樓】係金龍山公
        司之前另行取得之其他塔位，與本案有爭議之【龍德金寶塔三樓慈仁樓七十
        格、四樓福樓三十格】並不相干。雖被告於原審審理時供稱；「在金龍山發
        給金長群公司的公文中，說明第四項有記載這種委託銷售的關係」云云，然
        經細閱前開函文說明(四)僅記載：「檢附本公司人員資料表（附件一）識別證
        、客戶委託銷售契約書二份遵照行銷約定書此規定之細節，配合運作」等文
        字，而被告乙○○原於偵查中提出之前開函文並無附件（發查卷第四四頁）
        ，則此「客戶委託銷售契約書」是否即係前開「金寶塔委任代理銷售契約書
        」，尚無證據足資認定。況參以，金龍山公司原即不欲金長群公司知悉其購
        買前開「龍德金寶塔三樓慈仁樓七十格、四樓福樓三十格」之事已如前述，
        何以反而以前開函主動告知？已見可疑，又丙○○與洺億公司所簽訂之「金
        寶塔委任代理銷售契約書」與金龍山公司並不相干，何以須附於前開函文內
        ？既然要將「金寶塔委任代理銷售契約書」納入，何以不在前開函文說明(一)
        中載明其標的，而是以函文附件之類似夾帶方式為之？是以，僅依前開函文
        內容尚不足以認定其說明(四)所載「客戶委託銷售契約書」即係前開「金寶塔
        委任代理銷售契約書」。復依被告乙○○自行提出之前開協議書所載洺億公
        司承受金龍山公司前開塔位之日期為九十一年二月一日，而前開函文之日期
        為九十一年一月二十九日。益見【前開函文製發時，洺億公司尚未承受金龍
        山公司前開塔位】，至為明顯，是被告乙○○所辯【因為有委託銷售的公文
        存在，所以銷售前開塔位的錢都要先繳回金龍山公司，再從公司領錢出來】
        云云，顯屬無稽，自難憑採。
      (2)況且，即令前開函文說明(四)所載「客戶委託銷售契約書」即係「金寶塔委任
        代理銷售契約書」，亦僅係說明被告丙○○有委託洺億公司銷售前開塔位之
        事實，並不能據此即逕行推論洺億公司有委託金龍山公司銷售前開塔位之事
        實。又苟洺億公司有委託金龍山公司銷售前開塔位，則雙方應就委託銷售契
        約所涉及之委託銷售標的、底價、超價部分之歸屬與分配、委託人自行銷售
        時之責任、委託期間、如何結算、請款、人事費用等複雜之權利義務關係，
        予以約明，乃竟無任何書面契約，顯與常理有違。並參諸被告乙○○欲使洺
        億公司得以代理銷售前開塔位，即與被告丙○○簽訂前開「金寶塔委任代理
        銷售契約書」俾有所依據，並且亦提出前開協議書以作為承受前開塔位之依
        據，由此可見，被告乙○○如欲委託金龍山公司銷售，應會循前開處理方式
        ，乃竟未與金龍山公司簽訂書面契約以規範雙方複雜之權利義務關係，益徵
        被告乙○○所辯顯非事實，並不足採。
    (四)再者，被告乙○○並自承：前開塔位使用權狀及被告丙○○受讓登記之印鑑迄
      今仍在金龍山公司等語，核與金龍山公司實際負責人甲○○所述相符，並有甲○○於原審所提出之前開塔位使用權狀（影本）可憑，苟前開塔位已由洺億公
      司【全權承受】，何以仍由金龍山公司保有前開塔位使用權狀及印鑑？已與情
      不符。且參以，金龍山公司既保有前開塔位使用權狀及印鑑，則對被告乙○○
      （洺億公司）而言，顯有遭金龍山公司將前開塔位使用權出售並登記予他人之
      危險，本件被告乙○○於涉及利害關係事項時，均有訂金收據、買賣契約、委
      任代理銷售契約書、協議書、發予金長群公司之函文等相關資料，何以為一時
      之便任令金龍山公司保有前開塔位使用權狀及印鑑，而甘冒遭金龍山公司將前
      開塔位使用權出售並登記予他人之危險？況前開塔位既已由洺億公司【全權承
      受】，則大可逕行登記洺億公司為受讓人（原受讓人被告丙○○為被告之兄，
      且依被告所稱已將洺億公司代理銷售前開塔位之事實發函通知金長群公司，則
      將前開塔位使用權登記予洺億公司並無事實上之困難或不願金長群公司知情以
      免競價之情形），然被告乙○○亦未為此變更登記之行為，亦與常理有違。
    (五)至被告乙○○於原審審理時，請求鑑定金龍山公司聘請其擔任總經理之聘書、
      前開協議書、前開金龍山公司發予金長群公司之函文及金龍山公司出售予客戶
      之龍德金寶塔永久使用權狀轉讓登記表等文件上之金龍山公司與名義負責人賴
      響景印文是否相符乙節。惟因金龍山公司聘請被告乙○○擔任總經理之聘書及
      金龍山公司發予金長群公司之函文因無原本而無法送鑑定，至於前開協議書及
      金龍山公司出售予客戶之龍德金寶塔永久使用權狀轉讓登記表上之金龍山公司
      及名義負責人賴響景印文，則經原審送法務部調查局鑑定結果，確與告發人甲○○所提出之金龍山公司及名義負責人賴響景印章之印文相符，有該局九十三
      年八月十六日調科二字第０九三００三二０一五０號鑑定通知書可稽（原審卷
      乙第六五頁）。是以，雖前開協議書上之印文固可認係金龍山公司及名義負責
      人賴響景之真正印文，然充其量僅能因該印文真正而認定前開文書其形式上為
      真正，並無法據而推定前開文書之實質內容亦屬真實，何況告訴人金龍山公司
      代表人甲○○否認上開印文為其所蓋用，並否認協議書內容，本院審之：
      (1)如前所述苟前開協議書之內容為真正，則洺億公司自九十一年二月一日起業
        已自金龍山公司承受前開塔位，何以於九十一年三月間仍由金龍山公司人員
        銷售前開塔位？被告乙○○何以仍需製作明細報予金龍山公司？所銷售之價
        金何以仍需入金龍山公司之帳內，並由金龍山公司人員領取銷售獎金？何以
        洺億公司未與金龍山公司訂立書面契約以規範雙方複雜之權利義務關係？何
        以前開塔位使用權狀及被告丙○○受讓登記之印鑑迄今仍在金龍山公司？何
        以被告乙○○並無法提出資金來源之合理解釋？凡此俱見前開協議書內容與
        客觀事實多有未合。
      (2)又被告乙○○於偵查中供稱他是自九十年十二月十七日起至九十一年四月十
        七日止任職於金龍山公司，並自九十一年二月一日起擔任總經理職務，負責
        金龍山公司行銷企劃，行銷納骨塔，證人甲○○於本院審理時並證述：乙○○擔任金龍山公司總經理，負責業務銷售，辦理塔位過戶的印章都是我在保
        管，乙○○每賣出一個塔位，他才到公司跟我拿印章去辦理過戶，塔位過戶
        都是乙○○親自到我公司拿印章的等語（本院卷第一一一頁），足見被告乙○○應有接觸前開金龍山公司及名義負責人賴響景印章之機會，尤其前開被
        告乙○○所提出供鑑定之金龍山公司出售予客戶之龍德金寶塔永久使用權狀
        轉讓登記表上所載之登記日期為九十一年四月一日，此時間正是被告乙○○
        擔任金龍山公司總經理期間，且其職務正是全權負責銷售龍德金寶塔，即有
        取得前開印章為客戶辦理轉讓登記之機會，是自難以該協議書印文之真正，
        即遽而認定其內容必屬真實。
      (3)綜上所述，被告乙○○所提出之協議書，其實質內容之真實性．既無從確認
        ，且依前所述該協議書之內容復與客觀事實相扞格，自不足以採憑為洺億公
        司有自金龍山公司承受前開塔位之有利證明。
    (六)綜合上開證據之調查結果，並參酌各項情況證據以觀，被告乙○○或辯稱：前
      開龍德金寶塔塔位係【與甲○○合夥購買】、【各擁百分之五十即五十個塔位
      】，或辯謂：係【由金龍山公司全部讓與由被告乙○○承受全部塔位】各節，
      經查與事實均不相符，殊無足取。
  五、綜上所述，本件被告乙○○受金龍山公司委託，處理向王文興購買前開龍德金
      寶塔塔位之永久使用權及銷售事務，卻於金龍山公司將上開塔位使用權信託登
      記於丙○○名下後，意圖為其擔任負責人之洺億公司不法之利益，要求丙○○
      與洺億公司簽訂「金寶塔委任代理銷售契約書」，將上開塔位使用權委由洺億
      公司代理銷售。嗣並主張前開塔位使用權係洺億公司所有，拒不將前開塔位使
      用權登記予金龍山公司，而為違背其任務之行為，致生損害於金龍山公司之財
      產，事證已臻明確，被告乙○○之右揭犯行，洵堪認定。
貳、論罪科刑之理由
  一、按刑法上之侵占罪，係以侵占自己持有他人之物為要件，所謂他人之物，乃指
      持有之動產、不動產而言，並不包括無形之權利在內，單純之權利不得為侵占
      之客體；又按被告僅接受委任處分上開土地之共有權利，苟被告利用受任處理
      上開土地共有權之機會，意圖為自己不法之利益，將之輾轉登記於其名下，其
      所為合於背信之構成要件，應論以背信罪（最高法院七十一年台上字第二三０
      四號判例意旨及八十四年度台上字第一七一六號判決意旨分別參照）。
  二、查本件起訴書所指被告乙○○「侵占」前開「塔位」實為前開塔位之【永久使
      用權】，前開塔位並非獨立之物─即動產或不動產，其所坐落之土地、建物等
      不動產仍屬原土地、建物所有人所有，即謂購買塔位之人僅係依債權契約取得
      前開塔位之【永久使用權】，而非前開塔位經分割成具體之【物】，前開塔位
      之【永久使用權】固係財產權，但並非屬刑法第三百三十五條第一項所指之【
      物】，應屬單純之無形【權利】。核被告乙○○利用受任處理購買前開龍德金
      寶塔塔位使用權之機會，意圖為自己不法之利益，主張使用權係洺億公司所有
      ，拒不將之移轉登記予金龍山公司，所為係犯刑法第三百四十二條第一項之背
      信罪。
  三、公訴人認被告乙○○應依刑法第三百三十五條第一項之侵占罪論斷，其起訴法
      條尚有未洽，惟前開犯罪事實業據公訴人起訴，且其基本侵害事實相同，本院
      自得變更起訴法條，併予敘明。
參、維持原判之理由
  一、原審以被告乙○○之右揭背信犯行，罪證明確，而適用刑法第三百四十二條第
      一項，罰金罰鍰提高標準條例第一條前段之規定，並爰審酌被告乙○○之品行
      、受人委託處理事務，竟藉機謀取不法利益，損害委託人之財產、所謀取前開
      塔位永久使用權之價值不少，犯罪所生危害非低、犯罪後猶扭曲事實，極力掩
      飾，並無悔意等一切情狀，量處有期徒刑十月。
  二、本院經核原判決此部分認事用法，並無不合，量刑亦堪屬允當。被告乙○○上
      訴意旨，猶執詞否認犯罪，經查均非可取，是上訴意旨指摘原判決此部分不當
      ，為無理由，應予駁回。
乙、無罪部分：
壹、公訴意旨另以：
  一、被告乙○○基於概括之犯意，意圖為自己不法之所有，分別於九十一年三月十
      五日及同月十九日，利用出售金龍山公司所有龍德金寶塔塔位之便，向金龍山
      公司謊稱須支付道士壇費用一萬元及優待客戶火化費一萬元，藉此名目向公司
      詐領二萬元得手，致生損害於金龍山公司。因認被告乙○○此部分涉有刑法第
      三百三十九條第一項之詐欺取財罪嫌。
  二、被告丙○○因同案被告乙○○建議甲○○將前開購得之塔位信託登記在丙○○
      名下，竟於甲○○將上開塔位信託登記於被告丙○○名下後，與同案被告乙○○共同意圖為自己不法之所有，先由丙○○以塔位所有人之地位自居，於九十
      一年一月二十五日與由乙○○擔任負責人之洺億公司簽訂「金寶塔委任代理銷
      售契約書」，將上開塔位委由洺億公司代理銷售，共同侵占前開塔位。因認被
      告丙○○此部分涉有刑法第三百三十五條第一項之侵占罪嫌。
貳、按犯罪事實，應依證據認定之，無證據不得認定犯罪事實。又不能證明被告犯罪
    或其行為不罰者，應諭知無罪之判決，刑事訴訟法第一百五十四條第二項、第三
    百零一條第一項分別定有明文。又犯罪事實非經積極證明不能認定，故當事人犯
    罪嫌疑如已經審判上相當之調查仍不能確切證明時，自應諭知無罪之判決；認定
    犯罪事實所憑之證據，雖不以直接證據為限，間接證據亦包括在內，然而無論直
    接證據或間接證據，其為訴訟上之證明，須於通常一般人均不致有所懷疑，而得
    確信其為真實之程度者，始得據為有罪之認定，倘其證明尚未達到此一程度，而
    有合理之懷疑存在時，即難遽採為不利被告之認定（最高法院四十一年度台上字
    第九三號、九十年度台上字第一九六九號判決參照）。再按告訴人之告訴，本以
    使被告受刑事訴追為目的，故其陳述是否與事實相符，自應調查其他證據，以資
    審認，苟其所為攻擊之詞，尚有瑕疵，則在此瑕疵未予究明以前，即不能遽採為
    斷罪之基礎（最高法院五十二年台上字第一三００號及六十一年台上字第三０九
    九號判例分別參照）。
參、被告乙○○詐欺部分：
  一、本件公訴人認被告乙○○涉有前開詐欺罪嫌，公訴及上訴意旨係以：(一)證人即
      金龍山公司職員李俊男證述沒有聽到被告乙○○提及道士壇一萬元等語，足證
      是被告乙○○虛列道士壇一萬元。(二)依金龍山公司之行銷事業部薪資管理辦法
      第二點Ａ規定，本件於金龍山公司實收款未達上述薪獎標準前，任何人本不得
      要求公司提撥獎金，而被告乙○○身為金龍山公司總經理，理應知之甚詳，乃
      不按章行事而無故提撥。(三)被告乙○○虛列道士壇及優待客戶火化費等會計科
      目方式，隱瞞金龍山公司，逕以私相授受之手法發放獎金。(四)證人翁珮涵之證
      詞僅能證明被告乙○○曾核發獎金給翁珮涵，惟仍無解於被告乙○○隱瞞公司
      虛列會計科目，而詐取款項做為私相授受用途之詐欺取財犯行等節為論罪依據
      。
  二、訊據被告乙○○堅決否認有上開詐欺犯行，被告乙○○辯稱：伊該交給金龍山
      公司的錢分文未少，前開費用係用以支付業務人員獎金，並未向金龍山公司詐
      取前開金錢等語。是本院應審酌者為：(一)被告乙○○是否有意圖不法所有之主
      觀詐欺故意？(二)告訴人金龍山公司是否因被告乙○○之施用詐術行為，致交付
      財物或受財產之損害？經查：
    (一)按刑法第三百三十九條第一項詐欺罪之成立，以意圖為自己或第三人不法所有
      ，以詐術使人將本人或第三人之物交付為要件。又按該條項之詐欺罪，必須行
      為人主觀上自始意圖不法所有，即謂刑法詐欺罪係以意圖為自己或第三人不法
      之所有為要件，苟行為人並無為自己或第三人不法所有之意圖，尚不得逕以該
      罪相繩。再刑事被告依法不負自證無罪之義務，若無積極證據足證被告在債之
      關係發生時，自始即有不法所有之意圖，縱使被告就所負債務，惡意違約，不
      為履行，仍為民事上問題，尚不得違反刑事訴訟法第一百五十四條之規定，僅
      憑單純債務不履行之狀態而推定被告於負債之初即有詐欺之故意。
    (二)本件關於二樓臨左六─０五０二號塔位之道士壇一萬元部分，證人即金龍山公
      司職員李俊男於偵查中固供稱：他雖曾與被告乙○○及翁珮涵一起去某位林姓
      道士家，然純粹只是去拜訪聊天，請該道士介紹生意而已，在拜訪過程中並沒
      有聽到被告乙○○提及道士壇一萬元；他在金龍山公司擔任業務，負責靈骨塔
      位的銷售及接洽，二樓臨左六─０五０二號塔位有出售，賣了多少錢他忘了，
      他有拿到五千元的獎金，他只拿了四千元，一千元給被告乙○○等語（發查卷
      第九五頁），惟證人李俊男於原審審理時亦供稱：該客戶是翁珮涵的客戶，掛
      在他名下，他有拿到獎金，後來還給董事長等語（原審卷甲第七二至八０頁）
      ，與翁珮涵於偵查中所證述：臨左六─０五０二號塔位是她賣的，價格是十二
      萬元，她拿佣金一萬元，交回公司十二萬元再拿一萬元出來；因為被告乙○○
      要求把業績掛在李俊男身上，而李俊男不是兼職的，所以要繳回全數，她給李
      俊男五千元，她與李俊男每人各五千元（發查卷第九四頁）；於原審審理時亦
      證稱；客戶廖欽章買的塔位（按即臨左六─０五０二號）是她賣的，因總經理
      說要鼓勵新人，拜託她掛在李俊男名下，賣這個塔位她拿了一萬元獎金，分五
      千元給李俊男等情（原審卷甲第七二至八０頁），互核相一致，足見告發人甲○○認被告乙○○所詐取之前開道士壇一萬元，被告乙○○係用來支付李俊男
      及翁珮涵獎金，則被告乙○○是否有為自己或第三人不法所有之意圖，尚非無
      疑。
    (三)又參以，證人李俊男於原審法院並證稱：他任職金龍山公司二個月，獎金計算
      方式是依偵查卷附行銷事業部薪資管理辦法計算（見同上原審九十二年六月六
      日訊問筆錄）。則依卷附金龍山公司行銷事業部薪資管理辦法（原審卷甲第八
      五頁），其中第二點Ａ規定「專業人員每人每月業績以二只為基準，營業部每
      月營業實收款一百萬（元）以下發予百分之八（獎金，下同），一百萬（元）
      到一百五十萬（元）百分之十，一百五十萬（元）以上給予百分之十二（按公
      司實收款提撥）；（試用期三個月未核定基準額，試用期滿如未達基準額則每
      只扣款三千元）」。經核證人李俊男既僅任職二個月，尚未逾三個月試用期，
      依前開規定並無須達每月業績二只之基準額要求，則金龍山公司實收款未達一
      百萬元，依前開規定應發予百分之八即九千六百元獎金，是被告乙○○將獎金
      一萬元核發予李俊男、翁珮涵，尚非無據。
    (四)至於三樓祿區Ｋ六０四塔位之優待客戶火化費部分，經核告發人甲○○於偵查
      中所指稱：三樓祿區Ｋ六０四塔位是定價十萬元，賣了十萬元，銷售的錢連同
      管理費（一萬元）繳回公司六萬元；客戶是透過第一葬儀社洪建祥買的等語，
      與證人翁珮涵於偵查中證稱：她在金龍山公司擔任兼職銷售納骨塔位，在兼職
      期間有賣出靈骨塔位三樓一個，賣了十萬元，有拿到佣金一萬元；佣金是售價
      的百分之五十，她們只要交回公司百分之五十即五萬元等情大致相符（發查卷
      第九四頁）。並經比照前開薪資管理辦法，第二點Ｂ規定「兼職人員不設定業
      績基準，若成交每只獎金百分之五十（公司依定價實收百分之五十）」，而證
      人即第一葬儀社負責人洪建祥於偵查中亦證稱有介紹客戶向金龍山公司買靈骨
      塔，價格十萬元，他拿了四萬元佣金（發查卷第九三頁），準此計算，被告乙○○將售價百分之五十即五萬元中四萬元給第一葬儀社負責人洪建祥，一萬元
      給兼職人員翁珮涵，而繳回五萬元予金龍山公司，與前開薪資管理辦法尚屬相
      符，應無不法所有之意圖甚明。
    (五)至被告乙○○雖未據實將獎金列入會計科目，以供日後查核，並以虛列道士壇
      及優待客戶火化費等會計科目方式而發放獎金，但其目的僅係用以發放金龍山
      公司應給予業務人員之獎金，依上開事證，並參酌其他情況證據及經驗法則，
      被告應無自始為不法所有之詐欺主觀犯意，堪予確認。
  三、綜合以上各情相互參酌，本件被告乙○○未據實將獎金列入會計科目，以供日
      後查核，並以虛列道士壇及優待客戶火化費等會計科目方式而發放獎金，固然
      屬實，但被告乙○○之目的乃在發放金龍山公司應給付業務人員之金，應認
      在主觀上自始未具有為自己或第三人不法所有之詐欺意圖，且其發放金之標
      準及金額，亦與前開薪資管理辦法相合，並無使業務人員獲取不法利益，而致
      金龍山公司受有財物損害，自與刑法第三百三十九條第一項詐欺罪之犯罪構成
      要件不符，公訴人認被告涉有詐欺犯行，即屬無從證明。
肆、被告丙○○共同侵占部分：
  一、公訴人認被告丙○○與被告乙○○涉有共同侵占之犯行，公訴及上訴意旨係以
      ：(一)金龍山公司所購買之前開龍德金寶塔塔位，暫時信託登記於被告丙○○名
      下。(二)被告丙○○竟自居於塔位所有人地位，於九十一年一月二十五日擅自將
      上開塔位委託洺億公司銷售，是被告乙○○及丙○○共同基於變易持有為所有
      之意圖，將上開塔位侵占入己之犯行至為灼然等情為論罪依據。
  二、訊據被告丙○○堅決否認有上開犯行，辯稱：他並不知道前開一百個塔位是誰
      的，是被告乙○○叫他辦權狀登錄，也是乙○○找他去訂立前開寶塔委任代理
      銷售契約書，被告乙○○說是公司銷售需要等語。
  三、經查：
    (一)按共同正犯之要件，不僅以有共同行為為已足，尚須有共同犯意之聯絡；又共
      同正犯之所以對其他共同正犯所實施之行為負其全部責任者，以就其行為有犯
      意之聯絡為限，若他犯所實施之行為，超越原計劃之範圍，而為其所難預見者
      ，則應僅就其所知之程度，令其負責任，未可概以共同正犯論（最高法院二十
      八年上字第三一一０號及五十年台上字第一０六０號判例意旨分別參照）。
    (二)告發人甲○○於原審法院陳稱在買賣過程中，並未看過被告丙○○，其後告發
      人找被告丙○○一起去金長群公司變更使用權狀登記名義時，被告丙○○說要
      被告乙○○同意才要跟他去，他打電話給被告乙○○，被告乙○○不同意（原
      審卷甲第三０頁九十二年四月二十五日訊問筆錄）；於偵查中亦供稱他有去找
      過被告丙○○，但被告丙○○說要乙○○才能決定（發查卷第二六頁反面九十
      一年六月四日訊問筆錄），與被告丙○○於偵查中所供稱：他與被告乙○○是
      兄弟，他名下有登記龍德金寶塔塔位一百個，是被告乙○○拜託的，這些是何
      人的他不知，現尚有多少塔位他也不知道，一百個塔位售出一個之事，他也不
      知道，他僅借名義給被告乙○○。甲○○有要向他拿身分證，他因不認識甲○○，所以未將身分證交給甲○○等情相符（偵查卷第十頁九十二年三月四日訊
      問筆錄）。足見被告丙○○僅係單純應被告乙○○要求提供自己名義供登記為
      前開塔位永久使用權之受讓人，亦係單純應被告乙○○要求而書立前開寶塔委
      任代理銷售契約書，至為明顯。
    (三)又依卷附前開塔位永久使用權狀之記載，亦僅有出讓人為王文興、受讓人為丙○○，並無從知悉實際係何人借用被告丙○○名義辦理受讓登記。且本件亦無
      證據足證被告丙○○明確知悉前開塔位實為金龍山公司或甲○○所購得，背後
      實際借用其名義辦理受讓登記之人應為金龍山公司，則被告丙○○既係受被告
      乙○○之託提供自己名義供登記為前開塔位永久使用權之受讓人，其有關前開
      塔位之相關事宜，自需徵詢被告乙○○之意見，其向甲○○表示要被告乙○○
      同意才要跟甲○○去辦理變更登記，及要被告乙○○才能決定等語，於常理相
      合。在被告丙○○不清楚被告乙○○與金龍山公司或甲○○內部間有何糾葛情
      形下，顯難期待被告丙○○不依被告乙○○要求而書立前開寶塔委任代理銷售
      契約書，是自難執此而認定被告丙○○知悉被告乙○○與金龍山公司之內部關
      係，而與被告乙○○就上開行為有犯意之聯絡。此外，亦無其他積極證據足資
      證明被告丙○○與被告乙○○有何共同謀議侵占前開塔位或背信之事實，本件
      尚不足以認定被告丙○○有前開犯行。
    (四)再按本件購買塔位之人僅係依債權契約取得前開塔位之【永久使用權】，而非
      前開塔位經分割成具體之【物】，已如前述，而告訴人金龍山公司甲○○亦自
      承：前開龍德金寶塔塔位之權狀及被告丙○○之印鑑章等物目前仍在金龍山公
      司等語，足見被告丙○○應無意圖為自己不法所有犯意甚明，且揆諸前揭說明
      ，前開龍德金寶塔塔位雖名義上登記為被告丙○○所有，但其【永久使用權】
      之取得，乃非以是否登記其名義為斷，是亦難謂因目前尚未完成移轉登記予金
      龍山公司，即認構成刑法上之侵占罪責。
  四、綜上所述，本件依公訴人所提之上開證明方法，無從說服本院形成被告乙○○
      、丙○○有公訴人所指前開犯行之心證，而尚有合理之懷疑存在，本件積極證
      據既不足以證明被告犯罪，參照前揭最高法院判例及判決意旨，自不能為被告
      論罪之依據。此外，復查無其他積極證據，足證被告有公訴意旨所指之被告乙○○詐欺犯行，及被告丙○○共同侵占犯行，原審認為被告乙○○、丙○○此
      部分之犯罪均不能證明，判決諭知被告乙○○、丙○○該部分無罪判決。本院
      核其認事用法均無不當。檢察官上訴意旨就該部分所指摘各節，經查亦非有據
      ，俱如前述，是檢察官上訴，為無理由，應予駁回。
伍、本件被告乙○○前開無罪部分雖經本院認定其取財目的僅係用以發放金龍山公司
    應給予業務人員之獎金，而無不法所有之意圖，所為尚與刑法上詐欺取財罪之構
    成要件不符，惟其有無違反商業會計法或業務登載不實犯行，應由檢察官另行偵
    查處理；另其有罪部分於本件刑事案件偵查及審理中所提出之前開協議書是否另
    涉有偽造文書犯行（起訴書就該部分未有記載），亦應由檢察官另行偵查處理，
    附此敘明。
丙、適用之法律：刑事訴訟法第三百六十八條。
本案經檢察官張太龍到庭執行職務。
中    華    民    國      九十四      年      二      月      十四      日
                                  臺灣高等法院臺南分院刑事第四庭
                                      審判長法官  鄭    文    肅
                                            法官  林    勝    木
                                            法官  蔡    美    美
右正本證明與原本無異。
不得上訴。
                                      法院書記官  蔡    振    豐
中    華    民    國      九十四      年      二      月      十四      日
附錄法條：
刑法第三百四十二條第一項：
為他人處理事務，意圖為自己或第三人不法之利益，或損害本人之利益，而為違背其
任務之行為，致生損害於本人之財產或其他利益者，處五年以下有期徒刑、拘役或科
或併科一千元以下罰金。
前項之未遂犯罰之。
